最　高　行　政　法　院　裁　定　　　　　　　　　九十三年度裁字第一○九四號
　　上　訴　人　甲○○
　　被 上訴 人　臺中縣大甲鎮公所
　　代　表　人　乙○○
　　訴訟代理人　陳賜良　律師
右當事人間因有關土地事務事件，上訴人對於中華民國九十二年五月一日臺中高等行
政法院九十二年度訴更一字第一號判決，提起上訴，本院裁定如左：
　　主  文
上訴駁回。
上訴審訴訟費用由上訴人負擔。
　　理  由
一、按對於高等行政法院判決之上訴，非以其違背法令為理由，不得為之，行政訴訟
    法第二百四十二條定有明文。依同法第二百四十三條第一項規定，判決不適用法
    規或適用不當者，為違背法令；判決有同法條第二項所列各款情形之一者，為當
    然違背法令。又提起上訴，應以上訴狀表明上訴理由並應添具關於上訴理由之必
    要證據，復為同法第二百四十四條第一項第四款及第二項所明定。是當事人提起
    上訴，如以原審判決有不適用法規或適用不當為理由時，其上訴狀應有具體之指
    摘，並揭示該法規之條項或其內容；如以原審判決有上開規定所列各款情形之當
    然違背法令為理由時，其上訴狀應揭示合於該款之事實。如上訴狀未依此項方法
    表明，或其所表明者，顯與上開法條規定之情形不相合時，即難認為已對原審判
    決之違背法令有具體之指摘，其上訴自難認為合法。次按「除別有規定外，最高
    行政法院應以高等行政法院判決確定之事實為判決基礎。」行政訴訟法第二百五
    十四條第一項定有明文。則上訴人向本院提起上訴時，提出與高等行政法院所認
    定之事實相異之新主張，據為上訴理由，此部分事實即非本院所得審酌。
二、本件上訴人主張：（一）按地上權與地役權雖屬不同之物權，但兩者均屬用益物
    權，故有其共同之特性，在不違背民法精神內，地役權得援用地上權之法條作為
    法理而適用。地上權之因時效而取得者，民法物權編固未有援用或準用民法第八
    百七十六條規定法定地上權人地租之決定方式，以資決定時效取得地上權之租金
    ，然學說、判例及解釋均肯定之，故因時效而取得地役權者，其租金亦得類推適
    用因時效取得地上權者之租金決定方式而解決。公用地役權雖屬公法上之地役權
    ，與地役權並不相同，然其均為地役權則相同，而私法上之原理原則，於與公法
    上不相牴觸者，自得適用於公法，故因時效取得地役權之租金解決方式，自可適
    用於因時效而取得之公用地役權。上開主張，是否有理由，自應從因時效取得地
    役權如援引因時效取得地上權之租金解決方式而解決租金，將違反民法何一法條
    或何種原理原則；及以公用地役權，如援引因時效取得地役權之租金之解決方式
    以解決租金，又違反何一行政法之原理原則，加以論敘。原判決率爾以兩者性質
    迥不相同，而駁回上訴人之請求，其判決自屬違背法令。（二）原判決以司法院
    釋字第四○○號解釋內謂對既成道路如不辦理徵收，應「以他法補償」，而其解
    釋理由書固有：「其他方法彌補損失，諸如發行分期補償之債券，採取使用者收
    費制度，抵稅或以公有土地抵償等『以代替金錢給付』」，其中未言及「使用土
    地之代價」，而謂上開解釋所指之他法，不包含「使用土地之代價」，顯屬錯誤
    。蓋上開解釋理由書內，對於「他法」之釋示，係屬舉例而言，此觀其並未排斥
    其他方法而明。因此，只要該法能減少土地所有人之損害，即足當之，從而原判
    決以「使用土地之代價」未包括在上開釋字第四○○號解釋意旨內，而駁回上訴
    人之請求，其判決自屬違背法令。（三）系爭道路係日本政府行使公權力，開闢
    南北縱貫公路（光復後稱為台一線），光復後全由政府接收，依權利與義務一併
    承接之國際法原理，該日本政府行使公權力造成上訴人之損失，自應認為係政府
    行使公權力造成上訴人之損失，原判決否認系爭土地充作道路使用非政府行使公
    權力造成上訴人之損失，非有理由，其判決自屬違背法令云云，為此求為廢棄原
    判決。
三、本院查：（一）上訴人指原判決未就因時效取得地役權如援引因時效取得地上權
    之租金解決方式而解決租金，將違反民法何一法條或何種原理原則，及以公用地
    役權，如援引因時效取得地役權之租金之解決方式以解決租金，又違反何一行政
    法之原理原則，加以論敘，為違背法令云云，惟原判決以前述理由為上訴人敗訴
    之判決，並無不合，上訴人未能具體指明原判決前開論述如何違背法令，違背何
    項法令，遽以原判決為違背法令，提起上訴，尚難已就原判決違背法令有具體之
    指摘。（二）上訴人指司法院釋字第四○○號解釋所指「能減少土地所有人之損
    害」之方法，包含於同解釋所指之「他法補償」，據以認原判決違法云云，惟上
    訴人對原判決以上開解釋理由書所列舉之補償方式，均有賴政府立法或訂定施政
    方針，並以具體之行政處分加以落實，非可逕以該解釋作為向政府機關請求財產
    上給付之法律上基礎等理由，作為上訴人敗訴之理由，並未為任何指摘，亦難謂
    上訴人已對原審判決此部分之違背法令有具體之指摘。（三）上訴人所主張系爭
    土地係日本政府行使公權力開闢南北縱貫公路所使用一節，核與其於原審時之主
    張相異，係其於提起上訴時始為之新主張，復與原審認定之事實不符。揆之前開
    說明，上訴人前開主張，非屬本院所得審酌，上訴人以此為理由，提起上訴，亦
    非合法。基上所述，本件上訴並非合法，應予駁回。
四、依行政訴訟法第二百四十九條第一項前段、第一百零四條、民事訴訟法第九十五
    條、第七十八條，裁定如主文。
中　　華　　民　　國　　九十三　　　年　　　九　　　　月　　　二　　　　日
                    最 高 行 政 法 院  第 二 庭
                                審 判 長 法  官　　　葉　振　權
                                         法  官      鍾  耀  光
                                         法  官　　　姜  仁  脩
                                         法  官　　　劉　鑫　楨
                                         法  官　　　吳　明　鴻
右  正  本  證  明  與  原  本  無  異
　　　　　　　　　　　　　　　　　　　　 法院書記官　阮  桂  芬
中　　華　　民　　國　　九十三　　　年　　　九　　　　月　　　二　　　　日
